ACORDAO-COMPLETO-2491230

ACÓRDÃO 2882/2022 ATA 16/2022 - PRIMEIRA CÂMARA

VISTOS, relatados e discutidos estes autos de tomada de contas especial instaurada pelo Ministério da Cultura, contra Culturale Projetos Culturais Ltda. e seu dirigente, Newton Lauro Gmurczyk, em face da omissão no dever de prestar contas finais dos recursos destinados ao Pronac 10-1762 - "Festival de Inverno de Amparo de 2010", financiado com recursos captados mediante incentivo fiscal da "Lei Rouanet".
ACORDAM os ministros do Tribunal de Contas da União, reunidos em sessão da Primeira Câmara, com fundamento no art. 16 da Lei 8.443/1992 c/c os art. 202 do Regimento Interno do TCU, em:
9.1. considerar revéis Culturale Projetos Culturais Ltda. e Newton Lauro Gmurczyk, para todos os efeitos, dando-se prosseguimento ao processo, com fulcro no art. 12, § 3º, da Lei 8.443/1992; 
9.2. julgar irregulares, nos termos dos arts. 1º, inciso I, 16, inciso III, alíneas a e c, da Lei 8.443/1992, c/c os arts. 19 e 23, inciso III, da mesma Lei, as contas de Culturale Projetos Culturais Ltda. e Newton Lauro Gmurczyk, condenando-os solidariamente ao pagamento da importância a seguir especificada, atualizada monetariamente e acrescida dos juros de mora, calculada a partir da data discriminada até a data da efetiva quitação do débito, fixando-lhes o prazo de quinze dias, para que comprovem, perante o Tribunal, o recolhimento da referida quantia ao Fundo Nacional de Cultura, nos termos do art. 23, inciso III, alínea "a", da citada lei, c/c o art. 214, inciso III, alínea "a", do Regimento Interno do TCU:
	DATA
	VALOR (R$) 

	23/7/2010
	45.000,00

	23/7/2010
	75.000,00

	13/10/2010
	30.000,00

9.3. aplicar a Culturale Projetos Culturais Ltda. e Newton Lauro Gmurczyk multas individuais, conforme o art. 57 da Lei 8.443/1992 c/c o art. 267 do Regimento Interno do TCU, no valor de 100.000,00, fixando-lhes o prazo de 15 (quinze) dias, a contar das notificações, para comprovarem, perante o Tribunal (art. 214, inciso III, alínea "a", do Regimento Interno do TCU) , o recolhimento da dívida ao Tesouro Nacional, atualizada monetariamente desde a data do acórdão até a do efetivo recolhimento, se for paga após o vencimento, na forma da legislação em vigor;
9.4. autorizar, desde logo, a cobrança judicial das dívidas, caso não atendidas as notificações, na forma do disposto no art. 28, inciso II, da Lei 8.443/1992
9.5. enviar cópia deste Acórdão à Procuradoria da República no Estado de São Paulo para adoção das medidas cabíveis; e
9.6. dar ciência deste Acórdão ao Ministério da Cultura e aos responsáveis.

TOMADA DE CONTAS ESPECIAL. Instaurada pelo Ministério da Cultura - MinC (atual Secretaria Especial da Cultura do Ministério da Cidadania), em razão da omissão no dever de prestar contas dos recursos captados pela Culturale Projetos Culturais Ltda, empresa de responsabilidade limitada na situação de ¿inapta por omissão de declarações¿ desde 18/12/2018 (consulta à base do CNPJ), destinados à execução do projeto cultural denominado ¿Festival de Inverno de Amparo 2010¿, cadastrado no Programa Nacional de Apoio à Cultura sob o nº Pronac 10-1762. O projeto foi aprovado e autorizado pela Portaria n° 270, de 17/6/2010 (p. 35), permitindo a captação de recursos financeiros na forma de doações ou patrocínios (Mecenato), conforme estipulado na Lei nº 8.313, de 23/12/1991 (Lei de Incentivo à Cultura), e na Lei n° 8.685, de 20/7/1993. (Processo 01400.002217/2018-41)

Primeira Câmara

Ministério da Cidadania.

3. Interessados/Responsáveis:
3.1. Responsáveis: Culturale Projetos Culturais Ltda (54.696.794/0001-07); Newton Lauro Gmurczyk (XXX.897.608-XX)..

13.1. Ministros presentes: Benjamin Zymler (na Presidência), Walton Alencar Rodrigues (Relator) e Jorge Oliveira.
13.2. Ministro-Substituto presente: Augusto Sherman Cavalcanti.

WALTON ALENCAR RODRIGUES

Adoto, como parte do relatório, instrução elaborada pela Secretaria de Controle Externo de Tomada de Contas Especial (SecexTCE) , com a qual anuiu o Ministério Público junto ao TCU, exceto no que se refere à ocorrência da prescrição quinquenal:
INTRODUÇÃO
Cuidam os autos de tomada de contas especial instaurada pelo Ministério da Cultura - MinC (atual Secretaria Especial de Cultura) , em desfavor da Culturale Projetos Culturais Ltda. (CNPJ 54.696.794/0001-07) , e de seu dirigente, o Sr. Newton Lauro Gmurczyk (CPF XXX.897.608-XX) , em virtude da não comprovação da boa e regular gestão dos recursos captados mediante incentivo fiscal da "Lei Rouanet", em face da omissão no dever de prestar contas dos recursos destinados ao Pronac 10-1762 - "Festival de Inverno de Amparo de 2010", que visava à realização da programação musical da 10ª edição do Festival de Inverno de Amparo, conforme descrição constante da peça 7, p. 10.
HISTÓRICO
A Portaria MinC 270/2010 autorizou a captação do valor de apoio, totalizando R$ 312.500,00 no período de 18/6/2010 a 31/10/2010 (peça 7, p. 34 e 35) , recaindo o prazo para prestação de contas em 30/11/2010, conforme art. 65, §§ 1º e 2º da Instrução Normativa nº 1/2010 do MinC, a qual prevê o prazo máximo de trinta dias após o término do prazo de execução de um projeto para serem prestadas as contas.
Do total autorizado, foi captado pelo proponente R$ 150.000,00, conforme recibos de captação, de acordo com as seguintes informações:
	Data da captação
	Valor (R$) 
	Recibo mecenato

	23/7/2010
	45.000,00
	Peça 7, p. 37 

	23/7/2010
	75.000,00
	Peça 7, p. 38

	13/10/2010
	30.000,00
	Peça 7, p. 40

	Total
	150.000,00
	-

Finalizado o prazo de execução do projeto, o proponente foi diligenciado para apresentar a prestação de contas final (peça 7, p. 41-42 e p. 58-59) .
Em resposta, apresentou os documentos relativos à prestação de contas parcial do projeto (peça 7, p. 43-57) . Não havendo a apresentação da prestação de contas final, foi promovida nova notificação do proponente (peça 7, p. 61-63) , desta vez sem resposta.
Em face da não apresentação da prestação de contas final, a gestão empreendida no projeto foi quali¿cada como irregular, conforme o Laudo Final sobre a Prestação de Contas n° 723/2017 (peça 7, p. 66) , que determinou sua reprovação e deferiu a inabilitação da proponente.
Os responsáveis foram notificados da reprovação por meio de edital publicado no DOU em 16/2/2018 (peça 7, p. 82) , após tentativas fracassadas de notificá-los por ofício e por correio eletrônico (peça 7, p. 68-73 e 78-81) .
Diante da não apresentação da prestação de contas e da consequente não demonstração da boa e regular gestão dos recursos repassados, assim como a não devolução dos recursos, instaurou-se o presente processo. Nesse sentido, no Relatório de TCE 7/2018 (peça 7, p. 83) , concluiu-se que o prejuízo importava no valor histórico de R$ 150.000,00, imputando-se a responsabilidade solidária à Culturale Projetos Culturais Ltda. (CNPJ 54.696.794/0001-07) , e a seu dirigente, Sr. Newton Lauro Gmurczyk (CPF XXX.897.608-XX) . 
O Relatório de Auditoria 340/2019, da Controladoria-Geral da União (CGU) , ratificou o posicionamento do Tomador de Contas E, após serem emitidos o Certificado de Auditoria, o Parecer do Dirigente e o Pronunciamento Ministerial (peças 7, p. 97-105 e peça 8) , o processo foi remetido a esse Tribunal.
No âmbito deste Tribunal foi lavrada a instrução inicial (peça 11) , na qual se propôs realizar a citação solidária de Culturale Projetos Culturais Ltda. e Newton Lauro Gmurczyk (CPF XXX.897.608-XX) em decorrência da irregularidade descrita abaixo:
	a) Irregularidade: ausência parcial de documentação de prestação de contas dos recursos federais repassados por força do Pronac 10-1762;
	b) Dispositivos violados: arts. 37, caput, e 70, parágrafo único, da Constituição Federal; art. 93 do Decreto-Lei 200/67; incisos I, II, V, VI, VII, VIII e X, §2º, art. 65 e art. 73 da IN MinC 1/2010;
	c) Conduta: apresentar de forma incompleta a documentação relativa à prestação de contas dos recursos federais repassados por meio do instrumento em questão, visto que não foram enviados os seguintes documentos: a) cópia dos despachos adjudicatórios e homologações das licitações realizadas ou justificativa para sua dispensa ou inexigibilidade, com o respectivo embasamento legal, quando o proponente pertencer à Administração Pública; b) relatório da execução física do projeto com avaliação dos resultados; c) comprovação da distribuição dos produtos obtidos na execução do projeto, conforme previsto no plano básico de distribuição do projeto aprovado; d) exemplar de produto, comprovação fotográfica ou outro registro do cumprimento do plano básico de divulgação do projeto (arquivos digitais, livro, CD, registro audiovisual etc.) ; e) comprovação das medidas adotadas pelo proponente para garantir a acessibilidade e democratização do acesso, nos termos aprovados pelo Ministério da Cultura; f) comprovante do recolhimento ao Fundo Nacional da Cultura - FNC, de eventual saldo não utilizado na execução do projeto; g) documentos probatórios de despesas;
d) Nexo de causalidade: a não apresentação do relatório da execução física do projeto com avaliação dos resultados, da comprovação da distribuição dos produtos obtidos na execução do projeto, conforme previsto no plano básico de distribuição do projeto aprovado, de exemplar de produto, comprovação fotográfica ou outro registro do cumprimento do plano básico de divulgação do projeto (arquivos digitais, livro, CD, registro audiovisual etc.) e de comprovação das medidas adotadas pelo proponente para garantir a acessibilidade e democratização do acesso impediu a demonstração da correta execução física do objeto e do alcance dos objetivos do projeto e da geração dos benefícios esperados à população, resultando em presunção de danos ao erário; ao passo que a não apresentação das cópias dos despachos adjudicatórios e homologações das licitações realizadas ou justificativa para sua dispensa ou inexigibilidade, com o respectivo embasamento legal, quando o proponente pertencer à Administração Pública, do comprovante do recolhimento ao Fundo Nacional da Cultura - FNC, de eventual saldo não utilizado na execução do projeto e dos documentos probatórios de despesas impediu a comprovação da boa e regular execução financeira dos recursos repassados no âmbito do projeto, resultando em presunção de danos ao erário;
e.1) Culpabilidade da responsável pessoa jurídica: não há excludentes de ilicitude, de culpabilidade e de punibilidade; é razoável supor que o responsável tinha consciência da ilicitude de sua conduta; era exigível conduta diversa da praticada, qual seja, por meio de seus administradores, apresentar a prestação de contas contendo todos os documentos necessários à comprovação da regular aplicação dos recursos federais repassados, do cumprimento do objeto e do atingimento dos objetivos do projeto, conforme estabelecido nas normas aplicáveis;
e.2) Culpabilidade do responsável pessoa física: não há excludentes de ilicitude, de culpabilidade e de punibilidade; é razoável supor que o responsável tinha consciência da ilicitude de sua conduta; era exigível conduta diversa da praticada, qual seja, apresentar a prestação de contas contendo todos os documentos necessários à comprovação da regular aplicação dos recursos federais repassados, do cumprimento do objeto e do atingimento dos objetivos do projeto, conforme estabelecido nas normas aplicáveis; 
f) Valor original do débito e data:
	DATA
	VALOR (R$) 

	23/7/2010
	45.000,00

	23/7/2010
	75.000,00

	13/10/2010
	30.000,00

Em cumprimento ao pronunciamento do titular da unidade técnica emitido em 22/6/2020 (peça 13) , foram promovidas as citações da seguinte maneira: 
	a) Culturale Projetos Culturais Ltda. - promovida a citação do responsável, conforme delineado adiante:
	Comunicação: Ofício 31119/2020 - Secomp-4 (peça 17) 
Data da Expedição: 10/7/2020
Data da Ciência: 21/7/2020 (peça 18) 
Fim do prazo para a defesa: 5/8/2020
Observação: Ofício enviado para o endereço do responsável, conforme pesquisa de endereço no sistema da Receita Federal.
	
	b) Newton Lauro Gmurczyk - promovida a citação do responsável, conforme delineado adiante:
	Comunicação: Ofício 31117/2020 - Secomp-4 (peça 16) 
Data da Expedição: 10/7/2020
Data da Ciência: não houve (Mudou-se) (peça 19) 
Observação: Ofício enviado para o endereço do responsável, conforme pesquisa de endereço no sistema da Receita Federal.
	
	Comunicação: Ofício 46890/2020 - Secomp-4 (peça 21) 
Data da Expedição: 8/9/2020
Data da Ciência: não houve (Mudou-se) (peça 27) 
Observação: Ofício enviado para o endereço do responsável, conforme pesquisa de endereço no sistema do Cadastro Nacional de Empresas - CNE.
	
	Comunicação: Ofício 46891/2020 - Secomp-4 (peça 22) 
Data da Expedição: 8/9/2020
Data da Ciência: não houve (Mudou-se) (peça 26) 
Observação: Ofício enviado para o endereço do responsável, conforme pesquisa de endereço no sistema do Cadastro Nacional de Empresas - CNE.
	
	Comunicação: Ofício 46892/2020 - Secomp-4 (peça 23) 
Data da Expedição: 8/9/2020
Data da Ciência: 17/9/2020 (peça 25) 
Fim do prazo para a defesa: 2/10/2020
Observação: Ofício enviado para o endereço do responsável, conforme pesquisa de endereço no sistema do Cadastro Nacional de Empresas - CNE.
	
	Comunicação: Ofício 46893/2020 - Secomp-4 (peça 24) 
Data da Expedição: 8/9/2020
Data da Ciência: 7/10/2020 (peça 29) 
Fim do prazo para a defesa: 22/10/2020
Observação: Ofício enviado para o endereço do responsável, conforme pesquisa de endereço no sistema do Cadastro Nacional de Empresas - CNE.
	
Conforme Despacho de Conclusão das Comunicações Processuais (peça 30) , as providências inerentes às comunicações processuais foram concluídas. 
Transcorrido o prazo regimental, os responsáveis permaneceram silentes, devendo ser considerados revéis, nos termos do art. 12, §3º, da Lei 8.443/1992.
ANÁLISE DOS PRESSUPOSTOS DE PROCEDIBILIDADE DA IN/TCU 71/2012 E CUMPRIMENTO DO Acórdão 1772/2017-TCU-Plenário
Verifica-se que não transcorreram mais de dez anos desde o fato gerador (prazo final para prestação de contas) sem que tenha havido a notificação dos responsáveis pela autoridade administrativa federal competente (art. 6º, inciso II, c/c art. 19 da IN-TCU 71/2012, modificada pela IN-TCU 76/2016) , uma vez que a data para a prestação de contas final do Pronac 10-1762 recaiu em 30/11/2010, e os responsáveis foram tempestivamente notificados (vide item 7 supra) .
Verifica-se que o valor atualizado do débito apurado, sem juros, na data desta instrução, é superior a R$ 100.000,00, na forma estabelecida nos arts. 6º, inciso I, e 19, da IN-TCU 71/2012, modificada pela IN-TCU 76/2016.
A presente TCE está, assim, devidamente constituída e em condições de ser instruída.
Em atendimento ao item 9.4 do Acórdão 1772/2017-TCU-Plenário (Relator Ministro-Substituto Augusto Sherman Cavalcanti) , foi efetuada pesquisa no sistema processual do TCU, e não foi encontrada mais TCE em tramitação com débitos imputáveis aos responsáveis.
EXAME TÉCNICO
Da validade das notificações:
Preliminarmente, cumpre tecer breves considerações sobre a forma como são realizadas as comunicações processuais no TCU. A esse respeito, destacam-se o art. 179, do Regimento Interno do TCU (Resolução 155, de 4/12/2002) e o art. 4º, inciso III, § 1º, da Resolução TCU 170, de 30 de junho de 2004, in verbis:
Art. 179. A citação, a audiência ou a notificação, bem como a comunicação de diligência, farse-ão:
I - mediante ciência da parte, efetivada por servidor designado, por meio eletrônico, fac-símile, telegrama ou qualquer outra forma, desde que fique confirmada inequivocamente a entrega da comunicação ao destinatário;
II - mediante carta registrada, com aviso de recebimento que comprove a entrega no endereço do destinatário;
III - por edital publicado no Diário Oficial da União, quando o seu destinatário não for localizado
 (...) 
Art. 3º As comunicações serão dirigidas ao responsável, ou ao interessado, ou ao dirigente de órgão ou entidade, ou ao representante legal ou ao procurador constituído nos autos, com poderes expressos no mandato para esse fim, por meio de:
I - correio eletrônico, fac-símile ou telegrama;
II - servidor designado;
III - carta registrada, com aviso de recebimento;
IV - edital publicado no Diário Oficial da União, quando o seu destinatário não for localizado, nas hipóteses em que seja necessário o exercício de defesa.
Art. 4º. Consideram-se entregues as comunicações:
I - efetivadas conforme disposto nos incisos I e II do artigo anterior, mediante confirmação da ciência do destinatário;
II - realizadas na forma prevista no inciso III do artigo anterior, com o retorno do aviso de recebimento, entregue comprovadamente no endereço do destinatário;
III - na data de publicação do edital no Diário Oficial da União, quando realizadas na forma prevista no inciso IV do artigo anterior.
§ 1º O endereço do destinatário deverá ser previamente confirmado mediante consulta aos sistemas disponíveis ao Tribunal ou a outros meios de informação, a qual deverá ser juntada ao respectivo processo.
 (...) 
Bem se vê, portanto, que a validade da citação via postal não depende de que o aviso de recebimento seja assinado pelo próprio destinatário da comunicação, o que dispensa, no caso em tela, a entrega do AR em "mãos próprias". A exigência da norma é no sentido de o Tribunal verificar se a correspondência foi entregue no endereço correto, residindo aqui a necessidade de certeza inequívoca. 
Não é outra a orientação da jurisprudência do TCU, conforme se verifica dos julgados a seguir transcritos:
São válidas as comunicações processuais entregues, mediante carta registrada, no endereço correto do responsável, não havendo necessidade de que o recebimento seja feito por ele próprio (Acórdão 3648/2013-TCU-Segunda Câmara, Relator Ministro JOSÉ JORGE) ;
É prescindível a entrega pessoal das comunicações pelo TCU, razão pela qual não há necessidade de que o aviso de recebimento seja assinado pelo próprio destinatário. Entregandose a correspondência no endereço correto do destinatário, presume-se o recebimento da citação. (Acórdão 1019/2008-TCU-Plenário, Relator Ministro BENJAMIN ZYMLER) ;
As comunicações do TCU, inclusive as citações, deverão ser realizadas mediante Aviso de Recebimento - AR, via Empresa Brasileira de Correios e Telégrafos, bastando para sua validade que se demonstre que a correspondência foi entregue no endereço correto. (Acórdão 1526/2007-TCU-Plenário, Relator Ministro AROLDO CEDRAZ) .
A validade do critério de comunicação processual do TCU foi referendada pelo Supremo Tribunal Federal, nos termos do julgamento do MS-AgR 25.816/DF, por meio do qual se afirmou a desnecessidade da ciência pessoal do interessado, entendendo-se suficiente a comprovação da entrega do "AR" no endereço do destinatário:
Ementa: agravo regimental. Mandado de segurança. Desnecessidade de intimação pessoal das decisões do tribunal de contas da união. art. 179 do regimento interno do TCU. Intimação do ato impugnado por carta registrada, iniciado o prazo do art. 18 da lei nº 1.533/51 da data constante do aviso de recebimento. Decadência reconhecida. Agravo improvido.
O envio de carta registrada com aviso de recebimento está expressamente enumerado entre os meios de comunicação de que dispõe o Tribunal de Contas da União para proceder às suas intimações.
O inciso II do art. 179 do Regimento Interno do TCU é claro ao exigir apenas a comprovação da entrega no endereço do destinatário, bastando o aviso de recebimento simples.
Da revelia dos responsáveis Culturale Projetos Culturais Ltda. e Newton Lauro Gmurczyk 
No caso vertente, a citação dos responsáveis se deu de forma bastante zelosa. Isso porque a citação da empresa Culturale Projetos Culturais Ltda. foi realizada no endereço constante da base de dados da Receita Federal do Brasil - RFB (peças 17 e 18) . E, no caso de Newton Lauro Gmurczyk, diante do insucesso em citá-lo no endereço constante da base da RFB (peças 16 e 19) , procedeu-se com nova pesquisa de endereço, tendo logrado êxito na entrega do oficio citatório em dois endereços constantes da base de dados CNE (peças 23, 24, 25 e 29) .
Nos processos do TCU, a revelia não leva à presunção de que seriam verdadeiras todas as imputações levantadas contra os responsáveis, diferentemente do que ocorre no processo civil, em que a revelia do réu opera a presunção da verdade dos fatos narrados pelo autor (Acórdão 1009/2018-TCU-Plenário, Relator: BRUNO DANTAS; 2369/2013 - TCU - Plenário, Relator: BENJAMIN ZYMLER e 2449/2013 - TCU - Plenário, Relator: BENJAMIN ZYMLER) . Dessa forma, a avaliação da responsabilidade do agente não pode prescindir da prova existente no processo ou para ele carreada. 
Ao não apresentar sua defesa, os responsáveis deixaram de produzir prova da regular aplicação dos recursos sob sua responsabilidade, em afronta às normas que impõem aos gestores públicos a obrigação legal de, sempre que demandados pelos órgãos de controle, apresentar os documentos que demonstrem a correta utilização das verbas públicas, a exemplo do contido no art. 93 do Decreto-Lei 200/1967: "Quem quer que utilize dinheiros públicos terá de justificar seu bom e regular emprego na conformidade das leis, regulamentos e normas emanadas das autoridades administrativas competentes." 
Mesmo as alegações de defesa não sendo apresentadas, considerando o princípio da verdade real que rege esta Corte, procurou-se buscar, em manifestações do responsável na fase interna desta Tomada de Contas Especial, se havia algum argumento que pudesse ser aproveitado a seu favor. 
Todavia, não houve manifestação dos responsáveis na fase interna, não havendo argumentos que possam ser aproveitados em seu favor.
Em se tratando de processo em que a parte interessada não se manifestou acerca das irregularidades imputadas, não há elementos para que se possa efetivamente aferir e reconhecer a ocorrência de boa-fé na conduta do responsável, podendo este Tribunal, desde logo, proferir o julgamento de mérito pela irregularidade das contas, conforme os termos dos §§ 2º e 6º do art. 202 do Regimento Interno do TCU. (Acórdão 2064/2011-TCU-Primeira Câmara (relator: Ubiratan Aguiar) , 6.182/2011-TCU-1ª Câmara (relator: Weber de Oliveira) , 4.072/2010-TCU-1ª Câmara (Relator: Valmir Campelo) , 1.189/2009-TCU-1ª Câmara (Relator: Marcos Bemquerer) , 731/2008-TCU-Plenário (Relator: Aroldo Cedraz) .
Dessa forma, os responsáveis Culturale Projetos Culturais Ltda. e Newton Lauro Gmurczyk devem ser considerados revéis, nos termos do art. 12, §3º, da Lei 8.443/1992, devendo as contas serem julgadas irregulares, condenando-os solidariamente ao débito apurado e aplicando-lhes a multa prevista no art. 57 da Lei 8.443/1992.
Prescrição da Pretensão Punitiva
	Vale ressaltar que a pretensão punitiva do TCU, conforme Acórdão 1441/2016-TCU-Plenário, Relator: Benjamin Zymler, que uniformizou a jurisprudência acerca dessa questão, subordina-se ao prazo geral de prescrição indicado no art. 205 do Código Civil, que é de dez anos, contado da data de ocorrência da irregularidade sancionada, nos termos do art. 189 do Código Civil, sendo este prazo interrompido pelo ato que ordenar a citação, a audiência ou a oitiva do responsável.
No caso em exame, não ocorreu a prescrição, uma vez que o prazo final para apresentar contas encerrou em 30/11/2010 e a citação foi ordenada em 22/6/2020 (peça 13) ,
CONCLUSÃO
	Em face da análise promovida na seção "Exame Técnico", verifica-se que os responsáveis Culturale Projetos Culturais Ltda. e Newton Lauro Gmurczyk não lograram êxito em comprovar a boa e regular aplicação dos recursos, e, instados a se manifestar, optaram pelo silêncio, configurando a revelia, nos termos do §3º, do art. 12, da Lei 8.443/1992. Ademais, inexistem nos autos elementos que demonstrem a boa-fé dos responsáveis ou a ocorrência de outras excludentes de culpabilidade.
Vale ressaltar que a jurisprudência pacífica nesta Corte é no sentido da imprescritibilidade das ações de ressarcimento ao erário (Súmula TCU 282) . Dessa forma, identificado dano ao erário, devese instaurar e julgar o processo de tomada de contas especial para responsabilizar seus agentes causadores, respeitando o direito ao contraditório e à ampla defesa, independentemente de quando ocorreram os atos impugnados.
Verifica-se também que não houve a prescrição da pretensão punitiva, conforme análise já realizada.
Tendo em vista que não constam dos autos elementos que permitam reconhecer a boa-fé do responsável, sugere-se que as suas contas sejam julgadas irregulares, nos termos do art. 202, § 6º, do Regimento Interno do TCU, com a imputação do débito atualizado monetariamente e acrescido de juros de mora, nos termos do art. 202, §1º do Regimento Interno do TCU, descontado o valor eventualmente recolhido, e aplicando-lhes a multa prevista no art. 57 da Lei 8.443/1992.
Por fim, como não houve elementos que pudessem modificar o entendimento acerca das irregularidades em apuração, mantém-se a matriz de responsabilização presente na instrução anterior.
PROPOSTA DE ENCAMINHAMENTO
Diante do exposto, submetemos os autos à consideração superior, propondo ao Tribunal:
a. considerar revéis os responsáveis Culturale Projetos Culturais Ltda. (CNPJ 54.696.794/0001-07) e Newton Lauro Gmurczyk (CPF XXX.897.608-XX) , para todos os efeitos, dando-se prosseguimento ao processo, com fulcro no art. 12, § 3º, da Lei 8.443/1992; 
b. julgar irregulares, nos termos dos arts. 1º, inciso I, 16, inciso III, alíneas b e c, da Lei 8.443/1992, c/c os arts. 19 e 23, inciso III, da mesma Lei, as contas dos responsáveis S Culturale Projetos Culturais Ltda. (CNPJ 54.696.794/0001-07) e Newton Lauro Gmurczyk (CPF XXX.897.608-XX) ,, condenando-os solidariamente ao pagamento das importâncias a seguir especificadas, atualizadas monetariamente e acrescidas dos juros de mora, calculadas a partir das datas discriminadas até a data da efetiva quitação do débito, fixando-lhe o prazo de quinze dias, para que comprove, perante o Tribunal, o recolhimento das referidas quantias aos cofres do Fundo Nacional de Cultura, nos termos do art. 23, inciso III, alínea "a", da citada lei, c/c o art. 214, inciso III, alínea "a", do Regimento Interno do TCU.  
	Débitos relacionados aos responsáveis Culturale Projetos Culturais Ltda. (CNPJ 54.696.794/0001-07) e Newton Lauro Gmurczyk (CPF XXX.897.608-XX) :
	DATA
	VALOR (R$) 

	23/7/2010
	45.000,00

	23/7/2010
	75.000,00

	13/10/2010
	30.000,00

c. aplicar individualmente aos responsáveis Culturale Projetos Culturais Ltda. (CNPJ 54.696.794/0001-07) e Newton Lauro Gmurczyk (CPF XXX.897.608-XX) a multa prevista no art. 57 da Lei 8.443/1992 c/c o art. 267 do Regimento Interno do TCU, fixando-lhes o prazo de quinze dias, a contar da notificação, para que comprovem, perante o Tribunal (art. 214, III, alínea "a", do Regimento Interno do TCU) , o recolhimento da dívida aos cofres do Tesouro Nacional, atualizada monetariamente desde a data do acórdão que vier a ser proferido por este Tribunal até a do efetivo recolhimento, se pagas após o vencimento, na forma da legislação em vigor;
d. autorizar, desde logo, a cobrança judicial das dívidas, caso não atendidas a notificação, na forma do disposto no art. 28, inciso II, da Lei 8.443/1992;
e. autorizar também, desde logo, se requerido, com fundamento no art. 26, da Lei 8.443, de 1992, c/c o art. 217, §§ 1º e 2º do Regimento Interno do TCU, o parcelamento da (s) dívida (s) em até 36 parcelas, incidindo, sobre cada parcela, corrigida monetariamente, os correspondentes acréscimos legais, fixando-lhe o prazo de quinze dias, a contar do recebimento da notificação, para comprovar, perante o Tribunal, o recolhimento da primeira parcela, e de trinta dias, a contar da parcela anterior, para comprovar os recolhimentos das demais parcelas, devendo incidir, sobre cada valor mensal, atualizado monetariamente, os juros de mora devidos, no caso do débito, na forma prevista na legislação em vigor, alertando o responsável de que a falta de comprovação do recolhimento de qualquer parcela importará o vencimento antecipado do saldo devedor, nos termos do § 2º do art. 217 do Regimento Interno deste Tribunal; 
f. enviar cópia do Acórdão a ser prolatado à Procuradoria da República no Estado de SP, nos termos do § 3º do art. 16 da Lei 8.443/1992, c/c o § 7º do art. 209 do Regimento Interno do TCU, para adoção das medidas cabíveis; e
g. enviar cópia do Acórdão que vier a ser proferido à Secretaria Especial da Cultura e ao responsável, para ciência;
h. informar à Procuradoria da República no Estado de SP, à Secretaria Especial da Cultura  e ao responsável que a presente deliberação, acompanhada do Relatório e do Voto que a fundamenta, está disponível para a consulta no endereço www.tcu.gov.br/acordaos, além de esclarecer que, caso requerido, o TCU poderá fornecer sem custos as correspondentes cópias, de forma impressa; e
i. informar à Procuradoria da República no Estado de SP que, nos termos do parágrafo único do art. 62 da Resolução TCU 259/2014, os procuradores e membros do Ministério Público credenciados nesta Corte podem acessar os presentes autos de forma eletrônica e automática, ressalvados apenas os casos de eventuais peças classificadas como sigilosas, as quais requerem solicitação formal;

não há

Procuradora-Geral Cristina Machado da Costa e Silva.

TOMADA DE CONTAS ESPECIAL. LEI ROUANET. OMISSÃO. REVELIA. CONTAS IRREGULARES. DÉBITO MULTA.

TOMADA DE CONTAS ESPECIAL (TCE)

Secretaria de Controle Externo de Tomada de Contas Especial (SecexTCE).

Tratam os autos de tomada de contas especial instaurada pelo Ministério da Cultura, contra Culturale Projetos Culturais Ltda. e seu dirigente, Newton Lauro Gmurczyk, em razão da omissão no dever de prestar contas dos recursos destinados ao Pronac 10-1762 - "Festival de Inverno de Amparo de 2010", que seriam financiados com R$ 150.000,00 captados mediante incentivo fiscal da "Lei Rouanet".
	Os responsáveis arroladas na fase interna foram comunicados e, diante da ausência de justificativas suficientes para elidir a irregularidade e da não devolução dos recursos, instaurou-se a tomada de contas especial no valor correspondente ao total captado. 
	No âmbito do TCU, foram realizadas as devidas citações dos responsáveis, mas transcorrido o prazo regimental, permaneceram silentes, devendo ser consideradas revéis, nos termos do art. 12, § 3º, da Lei 8.443/1992.
	A Unidade Técnica propôs julgar irregulares as contas dos responsáveis, condená-los ao pagamento do débito apurado, cujo valor atualizado é de R$ 307.477,25 (12/5/2022) , e aplicar-lhes multas individuais. 
	O Parquet concordou com as análises promovidas pela SecexTCE, mas, considerando as disposições da Lei 9.873/1999, apontou a ocorrência da prescrição quinquenal. 
	Com as vênias de praxe por divergir do MPTCU, acolho a proposta da Unidade Técnica, uma vez que ainda não há estudos conclusivos e deliberações desta Corte acerca de alterações das regras prescricionais incidentes sobre processos de controle externo. 
	Em homenagem ao princípio do Colegiado, continuo a seguir a jurisprudência sobre imprescritibilidade das ações de ressarcimento e os termos do Acórdão 1441/216-TCU-Plenário para aferir a prescrição da pretensão punitiva. 
	No presente caso, não foi apresentada a prestação de contas final dos recursos e os documentos constantes da prestação de contas parcial não são suficientes para aferir a regularidade das despesas. Restaram ausentes as cópias dos despachos adjudicatórios e das homologações das licitações realizadas, o relatório da execução física do projeto, a comprovação da distribuição dos produtos, bem como provas do cumprimento do plano básico de divulgação.
	Assim, diante dos elementos disponíveis nos autos e considerando que os responsáveis não se manifestaram neste processo, não havendo, assim, nenhum argumento capaz de afastar as irregularidades apontadas, forçoso concluir pela não comprovação da boa e regular aplicação dos recursos públicos transferidos e ocorrência de prejuízo ao Erário.
	Ante o exposto, julgo irregulares as contas de Culturale Projetos Culturais Ltda. e Newton Lauro Gmurczyk, imputando-lhes o débito apurado e multas individuais previstas no artigo 57 da Lei 8.443/1992.
	Feitas essas considerações, voto para que o Tribunal adote o Acórdão que ora submeto à apreciação do Colegiado.
TCU, Sala das Sessões, em 24 de maio de 2022.
WALTON ALENCAR RODRIGUES 
Relator